【裁判字號】    97,易,1092
【裁判日期】    970903
【裁判案由】    詐欺
【裁判全文】
臺灣士林地方法院刑事判決              97年度易字第1092號
公  訴  人  臺灣士林地方法院檢察署檢察官
被      告  丙○○
上列被告因詐欺案件，經檢察官提起公訴（97年度偵緝字第513
號），本院判決如下：
    主  文
丙○○幫助意圖為自己不法之所有，以詐術使人將本人之物交付
，累犯，處有期徒刑肆月，如易科罰金，以新臺幣壹仟元折算壹
日。
    事  實
一、丙○○前因施用毒品案件，經本院以94年度士簡字第836 號
    判決判處有期徒刑4 月確定，於95年1 月17日執行完畢，仍
    不知悔改。丙○○依其社會生活之通常經驗，可預見將自己
    金融機構帳戶之存摺、提款卡及密碼交付他人，可能成為不
    法集團詐欺被害人財物時，供作匯交款項及提領款項用途之
    工具，進而幫助該不法集團遂行詐欺取財犯行，仍基於縱使
    他人利用其金融帳戶實施詐欺取財亦不違其本意之幫助詐欺
    不確定故意，於民國96年12月10日至96年12月18日18時前之
    某日，在不詳地點，將其所開立中華郵政股份有限公司碧湖
    郵局（下稱碧湖郵局）活期存款帳戶（帳號：0000000-0000
    000 號）之存摺、提款卡及密碼提供予姓名、年籍均不詳之
    成年男人，供其作為存、提款、轉帳及匯款之用，以此方式
    幫助該成年男子向他人詐取財物。該不詳之成年男子旋於96
    年12月18日18時許，以撥打電話方式，向乙○○佯稱其先前
    在網路上購書之付款手續有誤，須前往郵局自動提款機操作
    手續，將分期付款設定取消，致乙○○陷於錯誤而依該男子
    之指示，於96年12月18日18時32分、18時34分許，前往郵局
    自動付款機操作所謂之「取消手續」（實為轉帳手續），進
    而將其帳戶內之存款新台幣（下同）6,231 元、935 元轉帳
    至丙○○前開帳戶而受騙。該男子並旋於同日以丙○○所提
    供之帳戶提款卡及取款密碼，將上開款項領出，進而詐得現
    金合計7,166 元。嗣因乙○○發覺受騙而報警處理，始經警
    循線查獲上情。
二、案經臺北市政府警察局內湖分局報告臺灣士林地方法院檢察
    署檢察官偵查起訴。
    理  由
壹、證據能力之判斷
一、按被告以外之人於審判外之陳述，雖不符合刑事訴訟法第15
    9 條之1 至之4 等4 條之規定，而經當事人於審判程序同意
    做為證據，法院審酌該言詞陳述或書面陳述做成時之情況，
    認為適當者，亦得為證據，刑事訴訟法第159 條之5 定有明
    文，核其立法意旨在於傳聞證據未經當事人之反對詰問予以
    核實，原則上先予排除。惟若當事人已放棄反對詰問權，於
    審判程序中表明同意該等傳聞證據作為證據；或於言詞辯論
    終結前未聲明異議，基於尊重當事人對傳聞證據之處分權，
    及證據資料愈豐富，愈有助於真實發見之理念，且強化言詞
    辯論主義，使訴訟程序得以順暢進行，上開傳聞證據亦均具
    有證據能力。而所謂「審酌該陳述做成時之情況，認為適當
    」者，係指依各該審判外供述證據製作當時之過程、內容、
    功能等情況，是否具備合法可信之適當性保障，加以綜合判
    斷而言（最高法院94年度台上字第3277號判決要旨可資參照
    ）。
二、查公訴人本件起訴所舉證人即被害人乙○○於警詢中所為陳
    述，其性質雖均屬傳聞證據，且其未再於本院審理中為陳述
    ，復查無符合同法第159 條之1 至之4 等條之情形，然其所
    為之上開警詢筆錄內容，業經被告於本院準備程序及審理中
    同意採為證據使用（參見本院卷第20頁、第27頁），經本院
    於審理時提示予檢察官及被告並告以要旨，且經檢察官及被
    告表示意見，該等當事人均未於言詞辯論終結前對該警詢筆
    錄之證據能力表示異議，依上開規定，應認當事人對於證人
    乙○○於警詢中之陳述，同意其有證據能力；再審酌證人乙
    ○○係因查覺遭詐騙後，立即於案發翌日報案並接受員警偵
    詢，筆錄錄製過程均經全程錄音，亦查無人情施壓、干擾或
    不當取供之情形，且觀乎證詞內容均係有關其受騙經過之客
    觀事實，並無臆測、攻訐之詞，以之作為本案之證據自屬適
    當，是上開證人乙○○於警詢中之證言，應認具有證據能力
    。另證人即被害人乙○○於偵查中經具結後，向檢察官所為
    證詞，核無顯不可信之情形，依刑事訴訟法第159 條之1 第
    2 項之規定，得為證據，均先敘明。
貳、本案犯罪事實之認定
一、訊據被告丙○○固坦承開立前揭碧湖郵局帳戶使用之事實，
    惟矢口否認有何幫助詐欺之犯行，辯稱：其存摺、提款卡均
    放在家中，並曾將提款卡密碼寫在記事本上，係因西湖派出
    所通知伊郵局帳戶遭人冒用，始發覺該帳戶之存摺、提款卡
    均已不見。伊懷疑是友人葉根寧利用到伊住處一起施用毒品
    之機會，將該帳戶之存摺及提款卡偷走云云。
二、本院查：
(一)前述碧湖郵局帳戶為被告所開立使用乙情，業據被告坦承在
    卷，並有開戶資料影本（附於臺灣士林地方法院檢察署97年
    度偵字第2825號卷第8 頁至第9 頁）在卷可稽，應甚明確，
    堪予認定。
(二)又被害人乙○○於96年12月18日18時許，接獲姓名年籍不詳
    之成年男子來電，向其佯稱其先前在網路上購書之付款程序
    有誤，須前往郵局自動提款機操作手續，將分期付款設定取
    消，乙○○因此陷於錯誤，乃依該男子之指示，於同日18時
    32分、18時34分許，前往郵局自動付款機操作，進而將其帳
    戶內之存款6,231 元、935 元轉帳至被告前開帳戶而受騙之
    被害經過，業經證人即被害人乙○○迭於警詢及偵查中指證
    明確（參見同上偵字卷第5 頁至第6 頁、97年度偵緝字第51
    3 號卷第26頁至第27頁），並有郵局自動付款機收據影本2
    紙在卷可考（附於同上偵字卷第7 頁）；而被告前揭帳戶於
    96年12月18日，確因跨行轉帳而收入金額分別為6,231 元及
    935 元之2 筆款項，並隨即經以提款卡提領現金殆盡等情，
    亦有前開帳戶之最近交易資料表1 份存卷可查（附於同上偵
    字卷第10頁）。綜上，被告之前揭碧湖郵局帳戶（連同提款
    卡及密碼）確遭不法之徒管領使用於詐欺取財犯行，至為明
    確。
(三)至被告雖否認將前揭帳戶提供他人使用，並以前詞置辯，然
    查：
１、詐欺正犯為避免員警自帳戶來源回溯追查出真正身分，乃以
    他人帳戶供作詐得款項出入之帳戶，此為詐欺正犯需利用他
    人帳戶之原因，相應於此，詐欺正犯亦會擔心如使用他人帳
    戶，因帳戶持有人非本人，則詐得款項將遭不知情之帳戶持
    有人提領，或不知情帳戶持有人逕自掛失以凍結帳戶之使用
    ，甚或知情之帳戶持有人以辦理補發存摺、變更印鑑、密碼
    之方式，將帳戶內存款提領一空，致其費盡周章所詐得之款
    項化為烏有。則詐欺正犯為所使用之帳戶，必須為其所能控
    制之帳戶，始能確保詐得款項能自由予以支配使用。申言之
    ，詐欺正犯絕不可能使用他人遺失存摺、提款卡、密碼之帳
    戶供作詐得款項匯入之帳戶，以免遭受真正帳戶持有人提領
    或掛失之風險，是以，被告辯稱其帳戶之存摺、提款卡（連
    同密碼）係遭友人竊取或遺失而遭人不法使用云云，已非合
    理。
２  又被告於偵查中亦曾以帳戶之存摺及提款卡遭人竊取置辯，
    然當時僅稱曾帶友人回家，之後便發現東西陸續不見（參見
    同上偵緝卷第16頁），延至本院準備期日始進一步指出係遭
    名為「葉根寧」友人所為，然始終無法提供該名友人之年籍
    資料或聯絡地址以供調查，則該「葉根寧」之友人是否確實
    存在，誠屬可疑；況被告自承發現東西遭竊後，並未報案之
    作法，亦與一般常情有違，足徵其此部分之辯詞，明顯有疑
    。
３、再依上開帳戶之最近交易資料表所示，被害人乙○○將受騙
    款項轉入被告帳戶後，該帳戶旋遭領出一筆現金7,006 元，
    且該筆提款之摘要為「CSH 」，經對照卷附代碼表所載「CS
    H 」為「自提卡提款（存款）」之意，堪認上開詐得款項係
    以被告之提款卡插入自動付款機提領之方式取出現金無訛。
    而按欲使用提款卡領取款項者，須於金融機構設置之自動付
    款機上依指令操作，並輸入正確之密碼，方可順利領得款項
    ，由此可見，如非帳戶所有人同意、授權而告知提款卡密碼
    ，單純持有提款卡之人，欲隨機輸入號碼，且該號碼能與正
    確之密碼相符，進而領取款項之機率微乎其微，是以，被告
    如係單純提款卡遺失或遭竊，則本案不法之徒如何能知悉正
    確密碼進而憑卡提領款項，即屬有疑。就此，被告雖辯稱：
    其將密碼記載在記事本上云云。然查，被告於本院97年7 月
    17 日 準備程序中辯稱其將密碼寫在存摺上云云（參見本院
    卷第19頁），嗣於本院審判期日又改稱將密碼書寫在記事本
    上云云，經本院質以該記事本之下落，卻稱該筆記本並未遭
    竊或遺失，惟未能合理說明其密碼遭人知悉之原因（參見本
    院卷第33頁），且按一般而言，帳戶所有人為避免密碼及提
    款卡同遭他人取得、利用，均知提款卡應與其密碼分別保存
    ，或者將密碼牢記心中，而不在任何物體上標示或載明密碼
    ，以免徒增帳戶款項遭人持提款卡併同輕易得知之密碼而盜
    領存款，被告於偵查中自承具有高中畢業學歷，並擔任會計
    一職（參見同上偵緝字卷第27頁），則對於上開保管密碼之
    常識自應有所知悉，並因職業緣故而更為謹慎，況以其二十
    餘歲之年紀，將密碼記憶在心並無困難，當無將密碼書寫在
    記事本上或記載在與提款卡一併放置之存摺上之必要或可能
    。是以，被告所稱其將密碼書寫在記事本或存摺上之辯，非
    僅先後內容不一，且與常情有悖，不足採信。
４、另一方面，由卷附帳戶最近交易資料表觀之，被告前開郵局
    帳戶於94年12月20日因薪資存款存入100 元後，長期並未使
    用，直至96年12月10日始遭人以窗口提領現金方式，將帳戶
    內之存款100 元領出，之後該帳戶除於同年月14日有1 筆9
    萬元之款項存入，並隨即於當日悉數領出之紀錄外，即為本
    件被害人之匯款，及遭人於是日持卡提領殆盡之紀錄。經核
    此種帳戶使用情況，與常見提供帳戶予人使用者，通常係提
    供自己長期未使用之帳戶，並於交付帳戶之存摺、提款卡及
    密碼前，先行將帳戶內之存款餘額提領完畢，以避免損失之
    模式相符。
５、檢察官起訴書雖記載被告係於不詳時間，將該前開碧湖郵局
    帳戶之存摺、提款卡及密碼提供他人詐騙使用，而本件被告
    於本院審理中仍一貫否認有提供帳戶之情，致不能明其交付
    帳戶存摺、提款卡及密碼之正確時間及地點。惟查，依卷附
    被告帳戶之最近交易資料所示，該帳戶自94年12月20日因薪
    資存款存入100 元後即長期未加使用，直至96年12月10日始
    遭人以窗口提領現金方式，將該帳戶內之存款100 元領出，
    之後該帳戶旋於同年月18日遭詐欺正犯使用，業據認定如前
    ，衡以提供帳戶之人通常會提供前，將帳戶內之剩餘存款先
    領出以避免損失之常情，及本件被害人於96年12月18日晚間
    18時許已接獲詐騙電話，足見斯時該帳戶已由不詳之人供作
    不法使用之事實，堪認被告將系爭帳戶提供予詐欺正犯使用
    之時間，應為96年12月10日至96年12月18日18時許間之某日
    始為正確，起訴書所為記載應予更正。
６、綜上所述，被告所稱存摺、提款卡因放置家中遭竊或遺失之
    辯，應係事後卸責之詞，不足採信。被告確有將前述碧湖郵
    局帳戶之存摺、提款卡及密碼提供他人使用之事實，應甚明
    確，堪予認定。
(四)按金融機構接受客戶申請一般存款帳戶之現況，絕大多數不
    須任何條件，亦無須任何費用，即任何人均可辦理金融帳戶
    存摺使用，如無特殊理由，實無借用他人存摺使用之必要；
    而金融存摺、提款卡事關存款人個人財產權益之保障，倘有
    不明之金錢來源，甚而攸關個人法律上之責任，其專有性甚
    高，除非本人、與本人具有信賴關係或其他特殊原因，難認
    有何流通使用之可能，一般人均有妥為保管防阻他人任意使
    用之認識；縱使特殊情況偶有交付他人使用之需，亦必然深
    入瞭解用途及合理性後，再行提供以使用，方符常情。且該
    等專有物品如落入不明人士手中，而未加以闡明正常用途，
    極易被利用為與財產有關之犯罪工具，此為吾人依一般生活
    認知所易於體察之常識。又有犯罪意圖者，不使用自己之帳
    戶，竟借用他人之帳戶，則客觀上可預見其目的，係供為某
    筆資金之存入，後再行領出之用，且該筆資金之存入及提領
    過程係有意隱瞞其流程或避免行為人身分曝光之用意，一般
    人本於一般認知能力均甚易於瞭解。而一般詐欺集團即常以
    向不特定人收購或租用金融帳戶存摺之方法而從事如同本案
    之詐欺犯罪模式，報章、雜誌、電視亦常有報導。查被告為
    成年人，並非無社會經驗之人，明知存摺、提款卡等有關個
    人財產、身分之物品，倘淪落於不明人士手中，極易被利用
    為與財產有關之犯罪工具，竟願將其存摺、提款卡及密碼等
    物交付予與其身分上不具密切關係之人，顯然對於該帳戶將
    作為不法使用，有所認知，是雖卷內事證並無積極證據證明
    被告知悉該詐欺正犯將如何犯罪，而無法於本件認定被告有
    與該詐欺正犯實施詐欺犯行之共同犯意聯絡，惟被告既對金
    融帳戶交付他人使用，可能遭持以從事財產犯罪有所認知，
    其有幫助他人犯詐欺取財罪之不確定犯罪故意甚明。綜上，
    本件事證明確，被告犯行洵堪認定，應依法論科。
參、論罪科刑
一、按刑法上之幫助犯，係對於犯罪與正犯有共同之認識，而以
    幫助之意思，對於正犯資以助力，而未參與實施犯罪之行為
    者而言（最高法院75年度台上字第1509號、88年度台上字第
    1270號判決亦同此意旨）。是以，如未參與實施犯罪構成要
    件之行為，而係出於幫助之意思提供助力，即屬幫助犯，而
    非共同正犯。查被告基於幫助詐欺取財犯行之犯意，提供其
    碧湖郵局之存摺、提款卡及密碼予年籍姓名不詳之成年男子
    ，該男子即利用被告之幫助，意圖為自己不法之所有，而基
    於詐欺之犯意，施用詐術使被害人陷於錯誤，因而轉帳匯款
    至被告所提供之上揭帳戶內，因被告所為係參與詐欺罪構成
    要件以外之行為，且在無證據證明被告係以正犯而非以幫助
    犯之犯意參與犯罪之情形下，應認其所為係幫助犯而非正犯
    行為。故核被告丙○○所為，係犯刑法第30條第1 項幫助犯
    刑法第339 條第1 項詐欺取財罪。再被告係幫助他人犯罪，
    爰依刑法第30條第2 項之規定，按正犯之刑減輕之。又被告
    曾有事實欄所載前科紀錄，有臺灣高等法院被告前案紀錄表
    在卷可稽，其於有期徒刑執行完畢後5 年內，故意再犯本案
    有期徒刑以上之罪，為累犯，應依刑法第47條第1 項之規定
    加重其刑，並就前開刑之加重及減輕，依法先加後減之。
二、爰審酌被告提供帳戶供詐欺正犯詐騙他人財物，危害社會正
    常交易安全，增加被害人尋求救濟之困難，並使犯罪之追查
    趨於複雜，並斟酌本件被害人遭詐騙金額尚非甚鉅，及被告
    犯罪後飾詞否認犯行之態度，並其智識程度及生活狀況等一
    切情狀，量處如主文所示之刑，並諭知易科罰金之折算標準
    ，以示懲儆。公訴人針對本案及移送併案部分合併求刑1年2
    月固非無見，惟本院審酌上開情狀及併案部分因非起訴效力
    所及，本院無從審究（詳後述）等情，認量處有期徒刑4 個
    月已屬適當，併此說明。
肆、移送併辦部分
一、臺灣士林地方法院檢察署97年6 月30日甲○清安97偵8213字
    第07257 號函移送併辦意旨略以：被告基於幫助詐欺之不確
    定故意，於不詳時間、地點，將其在聯邦商業銀行（下稱聯
    邦銀行）西湖分行所開立帳戶（帳號：00000000000-0 號）
    之存摺、提款卡及密碼交付年籍、姓名均不詳之詐欺集團成
    員，嗣該詐欺集團成員於96年12月11日晚間8 時53分許，以
    電話向被害人陳偉厚佯稱先前上網購物之付款有誤，需依指
    示前往提款機操作取消交易，方能解決云云，致陳偉厚陷於
    錯誤，遂於同日23時33分許至翌日凌晨0 時許，依指示前往
    操作自動付款設備，進而將款項26萬7 千元存入被告上開聯
    邦銀行帳戶內而受騙，因認被告涉犯幫助詐欺罪嫌，且與本
    案起訴犯行部分，係以一販賣帳戶行為同時觸犯數幫助詐欺
    罪嫌，有想像競合犯之裁判上一罪關係，為起訴效力所及，
    爰移送併案審理云云。
二、惟查：檢察官未曾於偵查中傳喚被告到案說明所涉犯嫌，而
    被告於本院審理中，則否認有何前揭併案意旨所稱幫助詐欺
    犯行，是被告縱有將前開聯邦銀行帳戶提供他人使用之行為
    ，該交付帳戶存摺、提款卡及密碼之時間、地點為何，仍屬
    不明，況本件被告交付之帳戶係郵局帳戶，而併案意旨所指
    被告交付之帳戶係聯邦銀行帳戶，二者顯有不同，且被害人
    遭詐騙時間亦有出入，凡此均難認定併案意旨所稱被告係以
    一販賣帳戶行為，將前開二帳戶一併交付他人使用，而有想
    像競合犯之裁判上一罪關係。是本案已起訴部分之效力，應
    不及於未起訴之移送併辦部分，本院尚不得對該移送部分予
    以審究，自應退回原移送併辦之檢察官賡續偵處，附此敘明
    。
據上論斷，應依刑事訴訟法第299 條第1 項前段，刑法第30條、
第339 條第1 項、第47條第1 項、第41條第1 項前段，刑法施行
法第1 條之1 ，判決如主文。
本案經檢察官蔡啟文到庭執行職務。
中    華    民    國    97    年    9     月    3    日
                  刑事第二庭審判長法  官  蔡明宏
                                  法  官  江翠萍
                                  法  官  吳祚丞
以上正本證明與原本無異。
如不服本判決應於送達後10日內，向本院提出上訴書狀。其未敘
述上訴理由者，應於上訴期間屆滿後20日內向本院補提理由書狀
（均須按他造當事人之人數附繕本）。
                                  書記官  方蘭芬
中    華    民    國    97    年    9     月    3    日
附錄本案論罪科刑法條：
中華民國刑法第339 條第1 項（普通詐欺罪）
意圖為自己或第三人不法之所有，以詐術使人將本人或第三人之
物交付者，處5 年以下有期徒刑、拘役或科或併科1 千元以下罰
金。


司法院資訊處製作；財團法人民間司法改革基金會備份。
